臺灣士林地方法院刑事判決　　　　　　　95年度交訴字第47號
公　訴　人　臺灣士林地方法院檢察署檢察官
被　　　告　乙○○
選任辯護人　黃育勳律師
上列被告因業務過失致死案件，經檢察官提起公訴（95年度偵字
第907 號），本院判決如下：
    主  文
乙○○從事業務之人，因業務上之過失致人於死，處有期徒刑肆
月，如易科罰金，以銀元佰元即新臺幣玖佰元折算壹日。
    事  實
一、乙○○係受僱於大都會汽車客運股份有限公司（下稱大都會
    客運公司），擔任營業大客車駕駛工作，平日以駕駛公車載
    客為業，為從事駕駛業務之人。其於民國94年12月28日下午
    1 時10分許，駕駛車牌號碼為279 －AD號之公車，沿臺北市
    北投區○○街○ 段北往東方向行駛欲右轉石牌路2 段6 號前
    時，本應注意車前狀況，隨時採取必要之安全措施，依當時
    情況係天候陰、日間有自然光線、前方視距良好、柏油路面
    平坦乾燥又無障礙物，並無不能注意之情事，竟因轉彎疏忽
    ，疏未注意，適有行人甲○○，本亦應注意行人在設有行人
    穿越道之處，必須經由行人穿越道穿越，不得在行人穿越道
    一百公尺範圍內穿越道路，而其穿越點西側約6.1 公尺處即
    設有行人穿越道，惟仍逕自於石牌路2 段6 號前南往北方向
    徒步穿越車道，乙○○見狀，乃煞車不及，致公車右前車門
    後方車身（即玻璃車門旁由前往後數黑色橡膠處第三根）撞
    擊甲○○之右側頭臉部，致使甲○○倒地，右小腿外側及足
    蹠部經過公車之右前輪輾壓，而受有右側頭部血腫及挫傷、
    右眼部出血、右小腿外側及足蹠部挫傷，經送醫急救後，終
    因頭部外傷，蜘蛛膜下腔出血及硬腦膜下腔出血，於95年1
    月8 日上午9 時57分許不治死亡。乙○○於肇事後，由公車
    上不詳之乘客報警處理，乙○○則留在現場，在有偵查犯罪
    職權之公務員尚不知肇事人為何人前，即向前往現場處理車
    禍之警員江清泉自首其為肇事者，並表示願接受裁判。
二、案經被害人甲○○配偶丙○○告訴臺北市政府警察局北投分
    局報告臺灣士林地方法院檢察署檢察官偵查起訴。
    理  由
壹、證據能力之判斷
一、按「除前三條之情形外，下列文書亦得為證據：一、除顯有
    不可信之情況外，公務員職務上製作之紀錄文書、證明文書
    。二、除顯有不可信之情況外，從事業務之人於業務上或通
    常業務過程所須製作之紀錄文書、證明文書。三、除前二款
    之情形外，其他於可信之特別情況下所製作之文書。」，刑
    事訴訟法第159 條之4 有明文規定；又「刑事訴訟法第159
    條之4 對於具有高度特別可信之文書如公務文書等，在兼具
    公示性、例行性或機械性、良心性及制裁性等原則下，雖屬
    傳聞證據，例外容許作為證據使用。因此，採取容許特信性
    文書作為證據，應注意該文書之製作，是否係於例行性的公
    務或業務過程中，基於觀察或發現而當場或即時記載之特徵
    。」，最高法院94年度台上字第1361號判決可資參照。經查
    ：公訴人舉為證據之道路交通事故現場圖（見95年度偵字第
    907 號卷第22頁）、調查報告表（一）、（二）（見95年度
    偵字第907 號卷第26、第27頁）、交通事故談話紀錄表（見
    95年度偵字第907 號卷第24、第25頁）、道路交通事故補充
    資料表（見95年度偵字第907 號卷第23頁）、現場與肇事車
    輛照片7 張（見95年度偵字第907 號卷第30頁至第33頁）、
    臺北市○○○○○道路交通事故肇事人自首情形紀錄表（見
    95年度偵字第907 號卷第29頁）及臺北榮民總醫院診斷證明
    書（見95年度相字第67號卷第16頁），分別為公務員職務上
    製作之紀錄文書、從事業務之人於業務上或通常業務過程所
    須製作之紀錄文書、證明文書。且道路交通事故現場圖、道
    路交通事故現場調查報告表關於事故現場圖、檢察官督同書
    記官、法醫師製作之相驗筆錄、相驗屍體證明書、驗斷書，
    就其中有關本案車禍現場之車輛位置、煞車痕、被害人之倒
    臥處、血跡、現場道路之號誌與標線、當時周遭狀況（含天
    候）、路況等事實、及本件車禍車輛之撞擊點、查驗車禍現
    場監視設備錄影影像、以及被害人死因及死亡時間等情所作
    之記錄，係屬承辦警員及書記官、法醫師各基於其等職務及
    檢察官指示，根據現場實況及查驗證物、勘驗被害人遺體之
    結果所製作之紀錄文書，因各該公務員有據實製作之義務，
    復無利害關係，而現場及各該證物歷經相當時日，由於日曬
    雨淋及其他車輛輾壓，欲現場重建，勢不可能，實有尊重現
    場圖紀錄之必要性（臺灣高等法院92年8 月刑事訴訟新制法
    律問題研討會研討意見參照）。且就其中之上揭調查報告所
    記載之本件車禍車輛之撞擊點、煞車痕、查驗車禍現場監視
    設備錄影影像等紀錄，製作警員並有製成照片供比對，被告
    及其辯護人除了對道路交通事故現場調查報告表二關於被害
    人係「步行」之記載有意見外，亦均未主張有任何刑事訴訟
    法第159 條之4 第1 款所定之顯不可信情況之例外條件存在
    ，被告辯護人於本院準備程序時並表示對該等證據之證據能
    力無意見（見本院卷第20頁），依刑事訴訟法159 條之4 第
    1 款之規定，該等文書有關上開事實紀錄部分，俱有證據能
    力，均合先敘明。
二、又按鑑定人由審判長、受命法官或檢察官選任之；法院或檢
    察官亦得囑託醫院、學校或其他相當之機關、團體為鑑定，
    刑事訴訟法第198 條、第208 條第1 項分別定有明文。查卷
    附臺北市車輛行車事故鑑定委員會95年4月20 日北鑑審字第
    095300885100號函送之鑑定意見書（見95年度偵字第907 號
    卷第54至58頁）、臺北市政府交通局95年9 月13日北市交五
    字第09534313100 號函送之鑑定覆議意見書（見本院卷），
    係檢察官、本院依法分別囑託臺北市車輛行車事故鑑定委員
    會及臺北市交通局鑑定，而囑託鑑定之程式於法既無違誤，
    且臺北市車輛行車事故鑑定委員會及臺北市交通局所屬覆議
    委員會為行車事故專業公正之鑑定機關，其書面報告亦已詳
    述鑑定之經過、結果及判斷理由，是該等鑑定結果之書面報
    告自有證據能力。
貳、犯罪事實之認定
一、訊據被告乙○○對於於前開時、地駕駛公車撞擊適穿越石牌
    路2 段之被害人甲○○而肇事之犯行固供承屬實，惟矢口否
    認有何過失，辯稱：伊行經東華街1 段右轉石牌路2 段時，
    業已轉過行人穿越道，之後看到後照鏡，閃過一個影子，而
    撞倒被害人後，即馬上停車。當時被害人突然衝出過馬路，
    伊實在無法反應，故伊已盡正常程序之注意義務云云。而辯
    護人為被告辯稱略以：本件車禍發生係被害人以奔跑之勢，
    由石牌路2 段超商處以45度斜跑以靠近行人穿越道，被告無
    法於右轉肇事前得預見行車右前方之被害人，被告已盡注意
    義務，實無法預見被害人突然奔跑行走云云。經查：
(一)被告為大都會汽車客運股份有限公司駕駛，為從事駕駛業務
    之人，業據被告供明在卷。又被告於94年12月28日下午1 時
    10分許，駕駛車牌號碼為279-AD號之公車，沿臺北市○○
    區○○街1 段北往東方向行駛欲右轉石牌路2 段6 號前時，
    撞及被害人，致被害人倒地，為被告所是認，並有道路交通
    事故現場圖、交通事故談話紀錄表、道路交通事故調查報告
    表（一）、（二）、道路交通事故補充資料表各1 紙及現場
    與肇事車輛照片7 張等附卷可稽；被害人因本件車禍導致蜘
    蛛膜下腔及硬腦膜下腔出血，經醫院急救後不治死亡，亦經
    臺灣士林地方法院檢察署檢察官督同法醫師相驗屬實，並有
    臺北榮民總醫院診斷證明書、相驗筆錄、相驗屍體證明書、
    驗斷書附卷可憑；另被告所駕駛營業大客車右前車門玻璃門
    旁前往後數之第3 根黑色橡膠距地面高度約150 公分處印有
    被害人之口紅印，除被告於本院審理時之供述外（見本院96
    年1 月9 日審判筆錄第9 頁），亦有被告提供肇事後所拍攝
    公車右前門印有口紅印之照片（見95年度偵字第907 號卷第
    63頁）在卷可稽。是以，被告於前開時、地駕駛公車撞擊適
    穿越石牌路2 段之被害人而肇事，且被害人與被告所駕駛營
    業大客車之撞擊點係大客車右前車門玻璃門旁前往後數之第
    3 根黑色橡膠距地面高度約150 公分處，均可認定。
(二)按汽車行駛時，駕駛人應注意車前狀況，並隨時採取必要之
    安全措施，道路交通安全規則第94條第3 項定有明文。查：
    被告雖以前開情詞辯稱：因有被害人突然從路旁以斜跑之勢
    衝出該貨車前面衝出，造成煞車不及，猝不及防云云。然就
    被害人是否有斜跑穿越石牌路2 段等情，未據被告舉證以實
    其說，所辯已非無疑。且被告平常無自殺念頭，此業經告訴
    人丙○○於檢察官勘驗時供述綦詳（見95年度相字第67號卷
    第20頁反面），衡諸常理，被害人在無輕生念頭下，不至穿
    越馬路時預見公車行駛而來，仍以奔跑之速度直接衝撞公車
    ，是被告前開所辯，與常情相違，難予採信。至卷附之臺北
    市車輛行車事故鑑定委員會鑑定覆議意見書就肇事分析之一
    、駕駛行為內容提及「據前述（被害人94年12月28日談話記
    錄）、車損部分、路口超商監視器翻拍照片、及照片B 車（
    系爭大客車）右前車門後方車身有明顯之口紅印，研判行人
    A （被害人）肇事前於路口超商內購物後未行走行人穿越道
    而斜行跑步欲穿越石牌路2 段時…」，惟經本院當庭勘驗路
    口超商監視錄影光碟，從94年12月28日下午1 時11分起至13
    分止，超商內並無出現被害人之身影，亦看不出公車或本件
    車禍發生之情形（見本院96年1 月9 日審判筆錄第7 頁），
    顯見無法單就車損部分及照片B 車（公車）右前車門後方車
    身有明顯之口紅印即可研判被害人斜行跑步欲穿越石牌路2
    段，故僅依被告所辯而遽謂被害人係以斜行跑步欲穿越石牌
    路2 段之意見，尚嫌速斷，本院不予採信，附此敘明。
(三)依卷附之道路交通事故現場圖所載，被害人血跡距離石牌路
    2 段6 號前路緣4.4 公尺，距離系爭行人穿越道6.1 公尺，
    公車除左前輪部分在內側車道以外，其餘車身均在外側車道
    ，且車身已經完全駛過系爭行人穿越道，本院依公車右前車
    門玻璃門旁前往後數之第3 根黑色橡膠距地面高度約150 公
    分處被害人遺留之口紅印、被害人血跡分布位置、公車肇事
    後停放之位置及現場照片等情狀，被害人係與尚在右轉過程
    中之公車發生碰撞，且對照前開現場圖，事發之碰撞位置大
    約係在距離石牌路2 段6 號前路緣4.4 公尺及系爭行人穿越
    道6.1 公尺附近，應可認定。
(四)而誠如前開所述，前開撞擊點既係在距離石牌路2 段6 號前
    路緣4.4 公尺附近，且肇事當時，被告並陳稱當時路上並未
    有擋住其視線之物體，顯見被害人從路邊走向肇事地點已有
    相當距離，應可認定。而被告於本院審理時復自承未發現被
    害人斯時已違規穿越道路，且亦未在轉彎時轉頭透過透明之
    車門檢視車輛右側死角；在轉彎過程中，伊有看到右方後照
    鏡有影子閃過，爾後聽到碰撞聲，始煞車等語（見96年1 月
    9 日審判筆錄第8 、第10頁），再參以卷附現場照片所示，
    被害人當時係頭後腳前在該公車右側（右前輪至右側後面間
    ）下方路面上，且其右腳位置相當接近該公車右前輪，該公
    車右前門接轉之橡膠墊條處及該門後面一點的車身上均留有
    明顯之口紅印；另再依卷附被害人之驗斷書，觀察被害人之
    傷勢，大部分集中在身體之右側，且被害人右小腿外側及足
    蹠部有明顯之挫傷、右眼部有出血情形；佐以現場圖所示被
    害人血跡位置係在距人行道約6.1 公尺處，綜上情況，可見
    被害人橫越馬路時，其頭應係朝左方觀看左側之路況，而此
    時被告於轉彎當時，疏未注意由公車擋風玻璃及右前方透明
    車門發現被害人，以致公車之右前車門後方車身（即玻璃車
    門旁由前往後數黑色橡膠處第三根）撞擊甲○○之右側頭臉
    部，致使甲○○倒地，右小腿外側及足蹠部再遭公車右前輪
    輾壓等情，至屬明確。辯護人辯稱被害人當時係自石牌路2
    段之超商處以45度斜跑以靠近行人穿越道云云，尚非可採。
    再依被告於警詢、偵查及本院審理時均自承其轉彎時，自右
    方後照鏡看到有影子閃過等語，則以當時被害人之行走方向
    以觀，被告如加以注意車前狀況，並隨時採取必要之安全措
    施，轉彎時復轉頭透過透明之車門檢視車輛右側死角，應能
    發現被害人欲穿越馬路，而衡諸事發當時，天候陰天、日間
    有自然光線、前方視距良好、柏油路面平坦乾燥又無障礙物
    ，有道路交通事故調查報告表 (一) 在卷可稽，顯見依當時
    情形，並無不能注意之情事。況本件肇事路口係在捷運石牌
    站附近，事發之時間乃係下午1 時10分許，均是人來人往之
    時間、地點，被告既係公車司機，而為從事業務之人，對於
    該肇事路口之特殊處，豈有不知之理？被告駕駛公車本即應
    注意車前狀況，隨時採取必要之安全措施，而依前述之當時
    情況，衡諸常情，被告又非不能注意，竟疏未注意該路口是
    否會有路人穿越道路之車前狀況，隨時採取必要之安全措施
    ，致其所駕駛之公車撞擊被害人，顯見被告因其疏未注意致
    與被害人發生車禍，導致被害人死亡，其對於本件車禍之發
    生自有過失，且其過失行為與被害人死亡結果間確有因果關
    係，至為灼然。辯護人辯稱：被告係猝不及防云云，顯不足
    採。再本件車禍經臺灣士林地方法院檢察署囑託臺北市車輛
    行車事故鑑定委員會鑑定結果，鑑定意見認：「一、甲○○
    （行人）：未依規定行走行人穿越道。（肇事原因）二、乙
    ○○駕駛279-AD號聯營公車：涉嫌未注意車前狀況。（肇事
    原因）」；再經本院送請臺北市車輛行車事故覆議委員會鑑
    定覆議，鑑定結果：「甲○○（行人）：未依規定行走行人
    穿越道，為肇事主因。二、乙○○駕駛279-AD號聯營公車：
    右轉疏忽，為肇事次因）」亦同此認定，有臺北市車輛行車
    事故鑑定委員會95年4 月20日北鑑審字第095300885100號函
    送之鑑定意見書、臺北市政府交通局95年9 月13日北市交五
    字第09534313100 號函送之鑑定覆議意見書在卷可稽。
(五)次按設有行人穿越道、人行天橋或人行地下道者，必須經由
    行人穿越道、人行天橋或人行地下道穿越，不得在其100 公
    尺範圍內穿越道路，道路交通安全規則第134 條第1 款定有
    明文。查依卷附之道路交通事故現場圖所繪製事發當時公車
    停放之位置、被害人血跡分布位置，顯見被害人於前開肇事
    時間，乃係從石牌路2 段6 號附近前，由南往北穿越石牌路
    2 段至明。再觀之被害人血跡即穿越點西側6.1 公尺處即設
    有行人穿越道等情，有道路交通事故現場圖、道路交通事故
    調查報告表 (一)、 現場照片在卷可稽，而當時天候陰，日
    間自然光線、道路為直路、乾燥之柏油路面，路面無缺陷，
    亦無障礙物，視距良好等情，業如前述，可見被害人亦非不
    能經由行人穿越道穿越道路，竟仍違規穿越道路，被害人亦
    有「未行走行人穿越道穿越道路」之過失自明，前開鑑定結
    果，亦同此認定，業如前述。
(六)按行為人雖非故意。但按其情節應注意，並能注意，而不注
    意者，為過失，刑法第14條第1 項訂有明文，是故此一注意
    義務，不以法律有明文者為限，只要按情節應注意，並能注
    意，而不注意者，即謂有過失。查被告有如前述之過失，對
    於被害人違規行為所導致之危險，並非不可預見，且仍有以
    一定之行為避免結果發生之義務，故縱使法規並無規定右轉
    時應注意之事項，揆上揭說明，被告對於前開肇事亦有未注
    意車前狀況及右轉疏忽之過失至明，被告前開所辯，亦不足
    採信。
二、綜上所述，本案事證明確，被告犯行已堪認定，應予依法論
    罪科刑。
參、論罪科刑
一、被告乙○○係係受僱於大都會客運公司，擔任營業大客車駕
    駛工作，平日以駕駛公車載客為業，為從事駕駛業務之人。
    核被告所為，係犯刑法第276 條第2 項之業務過失致死罪。
    被告肇事後留在現場等候，在有偵查犯罪職權之公務員查知
    其為犯罪人前，主動向據報前來之處理警員江青泉坦承肇事
    ，且接受裁判，有台北市○○○○○道路交通事故肇事人自
    首情形紀錄表一紙附卷可憑，被告係對於未發覺之犯罪自首
    而接受裁判，而刑法第62條有關自首之規定，業於94年2 月
    2 日修正公布，並於被告自首後之95年7 月1 日生效施行，
    原修正前之舊法規定為「必減」其刑，改為「得減」其刑，
    此項變動影響行為人之刑罰法律效果，係屬刑法第2 條第1
    項之「法律變更」，經比較新舊法結果，修正後條文並未對
    被告更為有利，自應依刑法第2 條第1 項前段規定，依修正
    前刑法第62條前段規定，減輕被告之刑。復按修正前刑法第
    62條所謂自首，祇以犯人在犯罪未發覺之前，向該管公務員
    申告犯罪事實，而受裁判為已足，因之，自首者於自首後，
    縱又為與自首時不相一致之陳述，甚至否認犯罪，仍不能動
    搖其自首效力（最高法院88年度台上字第877 號判決意旨參
    照），本件被告於肇事後，於員警到場處理時，被告在場並
    當場承認為肇事人，業如前述，顯見被告在其前開犯罪未經
    警察機關發覺之前，即已向處理員警坦承其為肇事者，申告
    車禍發生並已造成他人受傷之事實，而受裁判，經核已該當
    於自首之要件，至於被告嗣後於本院審理時否認有過失，參
    諸前開所述，尚無法動搖其自首之效力，當依自首規定即修
    正前刑法第62條前段予以減輕其刑。爰審酌被告前無犯罪前
    科，有臺灣高等法院被告前案紀錄表可稽，素行尚佳，惟其
    既為大型車之公車司機，即負有較高之注意義務，其因過失
    駕車行為致被害人死亡，犯後仍否認有何過失，本不宜輕縱
    ，惟念及被告所涉過失情節、過失程度，被害人與有過失且
    為肇事主因，被告於本院審理時陳明願意賠償被害人家屬
    320 萬元，被害人家屬要求賠償380 萬元，雙方有所差距，
    以致無法達成民事和解等一切情狀，量處如主文所示之刑，
    並諭知易科罰金之折算標準。又查被告行為後，刑法第41條
    第1 項前段已修正為：「犯最重本刑為5 年以下有期徒刑以
    下之刑之罪，而受6 個月以下有期徒刑或拘役之宣告者，得
    以新臺幣1,000 元、2,000 元或3,000 元折算1 日，易科罰
    金。」，並於94年2 月2 日修正公布，於95年7 月1 日生效
    ，核與被告行為時刑法第41條第1 項前段所規定：「以1 元
    以上3 元以下折算1 日」，並適用修正前罰金罰鍰提高標準
    條例第2 條前段（現已刪除）：「就其原定數額提高為10 0
    倍折算1 日」規定之結果，則本件被告行為時之易科罰金折
    算標準，應以銀元100 元以上300 元以下折算1 日，經折算
    為新臺幣後，應以新臺幣300 元以上900 元以下折算為1 日
    。比較新、舊法之結果，以95年7 月1 日修正公布施行前之
    規定，較有利於被告，則應依修正後刑法第2 條第1 項前段
    ，適用修正前刑法第41條第1 項規定，定其折算標準，併此
    敘明。
二、末按，修正刑法係自95年7 月1 日起施行，在此之前，刑法
    分別編有關罰金刑之貨幣單位係銀元；且依刑法分則編應處
    罰金者，應適用罰金罰鍰提高標準條例第1 條、第4 條之規
    定。亦即應按各該具體條文制定或修正之先後，定其提高之
    倍數。惟被告行為後，刑法施行法增訂第1 之1 條，於同年
    6 月14日經總統公布，並自同年7 月1 日起施行；該條規定
    ：「中華民國94年1 月7 日刑法修正施行後，刑法分則編所
    定罰金之貨幣單位為新臺幣。94年1 月7 日刑法修正時，刑
    法分則編未修正之條文定有罰金者，自94年1 月7 日刑法修
    正施行後，就其所定數額提高為30倍。但72年6 月26日至94
    年1 月7 日新增或修正之條文，就其所定數額提高為3 倍」
    。亦即自95年7 月1 日起，刑法分則編所定罰金之貨幣單位
    ，由原來之銀元改為新臺幣；且94年1 月7 日刑法修正時，
    刑法分則編未修正之條文定有罰金者，自95年7 月1 日起，
    有關罰金之數額提高為30倍。本件被告係犯刑法第276 條第
    2 項之業務過失致死罪，該罪有罰金刑之處罰，且自24年7
    月1 日公布施行後，即未再修正，依增訂刑法施行法第1之1
    條之規定，其罰金以新台幣為單位，數額應提高30倍。此與
    修正前之罰金以銀元為單位，適用罰金罰鍰提高標準條例之
    結果應提高10倍者，對被告而言，並無不利（新臺幣與銀元
    之比例為1 ：3 ，換算結果，亦為30倍）。依修正後刑法第
    2 條第1 項前段之規定，自應適用修正前之規定，附此敘明
    。
據上論斷，應依刑事訴訟法第299 條第1 項前段、刑法第2 條第
1 項前段、刑法第276 條第2 項、修正前刑法第41條第1 項、第
62條前段，刑法施行法第1 條之1 ，修正前罰金罰鍰提高標準條
例第2 條，現行法規所定貨幣單位折算新臺幣條例第2 條，判決
如主文。
本案經檢察官邱智宏到庭執行職務。
中　　華　　民　　國　　96　　年　　1 　　月　　23　　日
                  刑事第七庭審判長法  官  趙文卿
                                  法  官  楊得君
                                  法  官  王俊雄
以上正本證明與原本無異。
如不服本判決應於判決送達後10日內向本院提出上訴狀。
                                  書記官  林靜枝
中　　華　　民　　國　　96　　年　　1 　　月　　23　　日
附錄論罪法條:
中華民國刑法第276 條
因過失致人於死者，處2 年以下有期徒刑、拘役或2 千元以下罰
金。
從事業務之人，因業務上之過失犯前項之罪者，處5 年以下有期
徒刑或拘役，得併科3 千元以下罰金。
